臺灣高等法院高雄分院民事判決
111年度勞上易字第182號
上  訴  人  台灣中油股份有限公司

法定代理人  李順欽  
訴訟代理人  鄧振榮  
            蔣玫芳  
被上訴人    郭文達  

            鄧福原  
            黃鴻源  
            吳金墻  
            曹龍光  

            袁國雄  

            朱恒毅  
共      同
訴訟代理人  張弘康律師
上列當事人間請求給付退休金差額事件，上訴人對於中華民國11
1年5月18日臺灣橋頭地方法院111年度勞訴字第108號第一審判決
提起上訴，本院於111年8月10日言詞辯論終結，判決如下：
    主  文
上訴駁回。
第二審訴訟費用由上訴人負擔。
    事實及理由
一、按第二審判決書內應記載之事實，得引用第一審判決。當事
    人提出新攻擊或防禦方法者，應併記載之。判決書內應記載
    之理由，如第二審關於攻擊或防禦方法之意見及法律上之意
    見與第一審判決相同者，得引用之；如有不同者，應另行記
    載。關於當事人提出新攻擊或防禦方法之意見，應併記載之
    ，民事訴訟法第454條定有明文。
二、本件兩造之聲明及就事實與法律之陳述，均引用原判決所記
    載。上訴人另辯稱：夜點費制度係由食物供給演變為金錢發
    給，金額又以實際用餐餐費換算核發，並不因被上訴人職位
    、階級、薪資及勞務給付內容而有差異，足證夜點費與勞務
    提供不具對價性，純係上訴人考量值夜班之勞工生理上有進
    食必要，以補貼點心費之方式單方面勉勵、恩惠性給與。又
    夜點費之發放並未相對應地增加夜班員工勞務內容，金額固
    定一致，如認屬工資，將造成在各時段工作內容、效率皆相
    同之情形下，早班人員卻無法領取，而形成不當之差別待遇
    ，有違勞動基準法（下稱勞基法）第25條意旨。況員工受僱
    之時，即已知悉夜間工作為工作應有之實際型態，其得預先
    自行調整作息以為因應，在勞基法亦肯認雇主無須就勞工之
    夜間工作給與額外報酬下，系爭夜點費縱屬經常性給與，亦
    無勞務對價性。再依勞基法施行細則第10條第9 款修正意旨
    ，主管機關之行政院勞工委員會（現已改制為勞動部）雖不
    認夜點費當然具工資性質，然亦認應依事業單位發放夜點費
    之目的予以個案認定，而上訴人發放夜點費，係自民國38年
    間所為體恤性、恩惠性之值夜餐點輾轉沿革而來，依其最初
    發放時點及目的以觀，難認係為規避工資給付責任而巧立名
    目，自難以上開法令修正為由，遽認夜點費具工資性質，原
    審判決未詳述個案認定過程，顯有違上開規定。另被上訴人
    前皆已知悉本件結清金平均工資之計算悉依經濟部所屬事業
    機構列入平均工資之給與項目表辦理，其等既願簽署協議書
    ，同意上開平均工資計算方式，顯見雙方就結清金額不含夜
    點費已有合意，不容事後再為相反之主張等語。
三、本院之判斷：
  ㈠本院關於系爭夜點費是否屬於工資而應列入平均工資計算退
    休金，及被上訴人簽署協議書後能否再為請求之爭點，除後
    述部分外，其餘攻擊或防禦方法之意見及法律上之意見與第
    一審判決相同，引用原審判決之記載。
  ㈡至上訴人雖以前詞為辯。惟查：
    ⒈依勞基法第2條第3款就工資所為定義，只須符合勞工因工
      作而獲得之報酬，以現金或實物等方式之經常性給與均屬
      之，兩造在成立勞動契約時，已知悉工作型態為3 班制之
      輪班，並均認知輪值大、小夜班者即可領取夜點費。可見
      此項給付就上訴人而言，係明確認知在被上訴人提供大、
      小夜班之勞務時，即有給付義務，而被上訴人亦認知其若
      輪值大、小夜班，即可領取此項給付。故雙方就此應已有
      共識及合意，並已具備在固定輪班工作型態下「勞務對價
      」及「經常性給與」之性質，自屬工資之一環。系爭夜點
      費縱由值夜餐點輾轉沿革而來，亦不影響其係在固定輪班
      工作型態下經常性給與之勞務對價。
   ⒉又通常情形下，工資之給付固可能因工作性質、年資或職級
     等因素而有差別，但就工資結構而言，就某類不具有區別
     實益之項目，仍得就全體勞工為相同數額之給付，例如伙
     食津貼及交通津貼等，且此類津貼亦不因遇例假或休假日
     等而加倍發給，自難以夜點費之給付金額不分年資或級職
     均屬相同，即謂夜點費屬於恩惠性給與。又上訴人發給之
     系爭夜點費每人每日金額相同，不因員工作業種類及職等
     而有差異，為兩造所不爭執，則早班人員除未受有夜間危
     險工時工作對於勞工之不利益外，亦早已知悉若未輪值大
     、小夜班即無法領取系爭夜點費。是以，員工依勞基法第3
     4條規定輪值日班、小夜班及大夜班之三班，並領取應有之
     工資，且輪值大、小夜班者可再領取系爭夜點費，自無差
     別待遇存在，上訴人前開主張並不足採。
   ⒊94年6月14日修正勞基法施行細則第10條第9款當時，係認事
     業單位將具有工資性質之「輪班津貼」或「夜勤津貼」，
     改以「夜點費」或「誤餐費」名義發放，滋生困擾，因而
     修法刪除上開條款之「夜點費」或「誤餐費」規定，至於
     事業單位仍有以「夜點費」或「誤餐費」發放者，則依勞
     基法第2條第3 款及令釋理由所列原則，為個案認定，並未
     否定夜點費屬於工資之性質。又系爭夜點費既經本院個案
     認定具制度上經常性及勞務對價性，業如前述，上訴人辯
     稱原審未說明個案認定過程，有違上開法條修正時指示應
     個案認定之修正意旨云云，亦非可採。
   ⒋末查被上訴人所簽署之年資結清協議書第1、2條約定「依勞
     工退休金條例第11條第3項規定，結清舊制年資之標準不得
     低於勞動基準法第55條及第84條之2規定之退休金標準」、
     「結清舊制之年資採計、基數計算方式，悉依據『經濟部所
     屬事業人員退休撫卹及資遣辦法』及勞動基準法等相關規定
     辦理。平均工資之計算悉依據行政院82年12月15日台82經4
     4010號函核定『經濟部所屬事業機構列入計算平均工資之給
     與項目表』之規定辦理；…。」（見原審卷第83至96頁），
     足見系爭協議固約定平均工資之計算應依據系爭項目表，
     惟亦約明上訴人結清舊制年資之標準不得低於勞基法第55
     條及第84條之2規定，兩造並依此內容達成合意，則上訴人
     即負有至少依勞基法第55條、第84條之2規定與被上訴人結
     清退休金之義務，而系爭夜點費既經認定屬工資，被上訴
     人主張應算入平均工資計算退休金，應認有據。　　
四、綜上所述，本件被上訴人依勞基法第55條第1項第1款、第3
    項、第84條之2，及廢止前臺灣省工廠工人退休規則第9條第
    1款、第10條第1項第1款、勞工退休金條例第11條等規定，
    請求上訴人應分別給付被上訴人如原判決附表「應補發退休
    金」欄所示之金額，及各自如原判決附表「利息起算日」欄
    所示之日起至清償日止，按年息5％計算之利息，為有理由，
    應予准許。原審判命上訴人如數給付，並無不合。上訴論旨
    指摘原判決不當，求予廢棄改判，為無理由，應駁回上訴。
五、據上論結，本件上訴為無理由，爰判決如主文。　　
中　　華　　民　　國　　111 　年　　8 　　月　　31　　日
                      勞動法庭
                        審判長法  官 蘇姿月
                              法  官 郭宜芳
                              法  官 謝雨真
以上正本證明與原本無異。
本件不得上訴。
中　　華　　民　　國　　111 　年　　8 　　月　　31　　日
                              書記官 葉淑華